臺灣嘉義地方法院交通事件裁定　　 94年度交聲更(二)字第3號
　　原處分機關　交通部公路總局嘉義區監理所
　　　　　　　　（原交通部公路局嘉義區監理所）
　　異　議　人
　　即受處分人　甲○○
上列異議人即受處分人因違反道路交通管理處罰條例案件，對於
原處分機關即交通部公路總局嘉義區監理所（原交通部公路局嘉
義區監理所）中華民國九十一年五月一日所為之處分（嘉監逾駕
註字第七○－ｄ－00000000000號處分書）聲明異議
，本院裁定如下：
    主  文
原處分撤銷。
    理  由
一、本件異議意旨略以：異議人即受處分人甲○○之職業大貨車
    駕駛執照前於九十一年間，經交通部公路局嘉義區監理所於
    九十一年五月一日以嘉監逾駕註字第七○－ｄ－00000
    000000號處分書，以異議人逾一年未審驗前開執照有
    違道路交通管理處罰條例第二十六條規定而為註銷處分，但
    原處分機關並未依道路交通管理處罰條例相關規定裁決，亦
    未給予異議人陳述意見之權利，顯然違法，故聲明異議，請
    求撤銷該註銷處分等語。
二、按道路交通管理、處罰，依本條例規定；本條例未規定者，
    依其他法律規定。違反本條例第十二條至第六十八條之行為
    ，由公路主管機關處罰之。受處分人，不服第八條主管機關
    所為之處罰，得於接到裁決書之翌日起二十日內，向管轄地
    方法院聲明異議。道路交通管理處罰條例第二條、第八條一
    項第一款、第八十七條第一項定有明文。查本件係對於原處
    分機關係依同條例第二十六條所為逕行註銷處分聲明異議，
    該註銷處分依同條例第八條第一項第一款應由公路主管機關
    處罰之，受處分人對此不服者，得依同條例第八十七條第一
    項向管轄地方法院聲明異議，是本院對於本件聲明異議案件
    具有審判權，合先敘明之。
三、次按法院受理有關交通事件，準用刑事訴訟法之規定，為道
    路交通管理處罰條例第八十九條前段所明定。判決宣示後送
    達前之上訴，亦有效力；裁定經宣示者，宣示後送達前之抗
    告，亦有效力，刑事訴訟法第三百四十九條後段、第四百零
    六條後段亦有規定。準用前開規定結果，在公路主管機關處
    分宣示後、合法送達前所為之聲明異議，均應認為有效。倘
    處分之送達並未符合法定要件，受處分人對之聲明異議，因
    違法送達形同未予送達，應認該異議係在合法送達前所為而
    具備效力。查本件原處分機關於九十年五月一日所為之逕行
    註銷處分固曾對於受處分人位於嘉義縣朴子市大葛里二十二
    鄰一七六三號之戶籍地為寄送，但依該機關所提出之掛號郵
    件收件回執（交通部公路總局處理訴願人甲○○訴願案件卷
    宗第十五頁），回執上收件人欄僅記載「李某」等字，該人
    究係何人，與受處分人究竟有何關係，均未見載明，該處分
    是否已經合法送達，要非無疑。再者，上址僅曾有受處分人
    設籍，別無其他除戶資料，為嘉義縣朴子市戶政事務所九十
    四年九月三十日嘉朴戶字第二五一五號函所釋明（本審卷第
    三十頁）；本院另請嘉義縣警察局朴子分局至上址實地查訪
    ，查訪結果，「該址有甲○○設籍，惟現無人居住」，有卷
    附之嘉義縣警察局朴子分局九十四年十月二十五日嘉朴警偵
    字第○九四○○三二六四九號函足查（本審卷第三十四頁）
    。前述送達地址既然僅有受處分人設址，又查無其他佐證得
    以證明「李某」究係何人並受處分人與「李某」之關係，要
    難認為「李某」有何收受原處分機關逕行註銷處分送達之權
    限，原處分機關之逕行註銷處分不能認為已經合法送達。惟
    揆諸上揭說明，本件聲明異議因在合法送達存在前所為，自
    不能否認其效力，本院應審論原處分適法與否。
四、又按「職業汽車駕駛人，不依規定期限，參加駕駛執照審驗
    者，處一百元以上二百元以下罰鍰；逾期一年以上者，逕行
    註銷其駕駛執照。」道路交通管理處罰條例第二十六條定有
    明文。而九十年五月三十日修正公布前之道路交通安全規則
    第五十四條第一項規定：「職業汽車駕駛人之駕駛執照，應
    自發照之日起，每滿三年申請審驗一次，經審驗不合格者，
    扣繳其駕駛執照，俟審驗合格後發還之。」；九十年五月三
    十日修正公布之道路交通安全規則第五十四條第一項規定：
    「職業汽車駕駛人之駕駛執照，應自發照之日起，每滿三年
    審驗一次，並於審驗日期前後一個月內向公路監理機關申請
    審驗，經審驗不合格者，扣繳其駕駛執照，俟審驗合格後發
    還之。」經查，本件原處分機關之逕行註銷處分係於九十一
    年五月一日所做成，受處分人職業大貨車駕駛執照之指定審
    驗日期為九十年四月二十二日，有卷附之該處分書一份可稽
    （交通部公路總局處理甲○○訴願案件卷宗第二頁）。修正
    前之道路交通安全規則第五十四條第一項並未定有審驗日期
    前後一個月之申請審驗期間，如依修正前之規定，審驗日期
    未及參與審驗，即構成「逾期」，則道路交通管理處罰條例
    第二十六條所稱「逾期一年以上者」，應自審驗日期後一日
    起算一年，逾此一年期限，原處分機關即得為逕行註銷處分
    。本件如適用修正前法規，因指定審驗日期為九十年四月二
    十二日，自九十一年四月二十二日起即構成「逾期一年以上
    」，應認原處分機關之逕行註銷處分已遵守法定期間之規定
    。但是，九十年五月三十日修正公布後之道路交通安全規則
    第五十四條第一項規定駕駛人於審驗日期前後一個月內均得
    向公路監理機關申請審驗，在此申請審驗期間，不能認為已
    逾審驗期限。倘本件有此修正公布後規則之適用，因本件之
    審驗日期為九十年四月二十二日，如外加一個月之申請審驗
    期間，姑且不論該期間是否應自法規修正之日即九十年五月
    三十日起算，最早仍應於同年五月二十二日之後方有可能構
    成逾期，則越此期日一年，九十一年五月二十二日之後始有
    可能該當「逾期一年以上」。據此而論，原處分機關在最早
    始可能構成逾期一年以上之九十一年五月二十三日前即於同
    年五月一日為逕行註銷處分，因該處分並未遵守道路交通管
    理處罰條例第二十六條所定「逾期一年以上」期間，自難認
    為適法。
五、本件逕行註銷處分既有因道路交通安全規則第五十四條第一
    項於九十年五月三十日之修正公布而影響其適法性之問題，
    自有究明本件處分有無適用新法之餘地。按「各機關受理人
    民聲請許可案件適用法規時，除依其性質應適用行為時之法
    規外，如在處理程序終結前，據以准許之法規有變更者，適
    用新法規。但舊法規有利於當事人而新法規未廢除或禁止所
    聲請之事項者，適用舊法規。」此為中央法規標準法第十八
    條所明定，而為法規變更時之「從新從輕」原則。汽車駕駛
    執照為駕駛汽車之許可憑證，由駕駛人向公路監理機關申請
    登記，考驗及格後發給之，道路交通安全規則第五十條第一
    項前段定有明文。駕駛執照之註銷係許可憑證之廢止，許可
    之廢止乃剝奪人民既得權益，影響人民對於法規信賴重大，
    較之許可之申請，影響範圍與層面更為深遠，舉輕足以明重
    ，應認為等同於「人民聲請許可案件」之情形，甚為明確。
    準此，註銷之程序進行中，所依據之法規苟有所變更，應有
    中央法規標準法第十八條之適用。查本件之審驗日期（九十
    年四月二十二日）雖在道路交通安全規則第五十四條第一項
    修正公布（九十年五月三十日）前，但原處分機關為逕行註
    銷處分（九十一年五月一日）則在法規修正之後，註銷處分
    所根據之法規顯然於程序終結前已有所變更，依上開中央法
    規標準法規定，自應比較新舊法何者有利於行為人。而新法
    既係賦與人民審驗日期前後一個月之申請審驗期間，較之舊
    法顯然有利於人民，依據前開標準法所揭櫫之從新從輕原則
    ，本件逕行註銷之處分自應一體適用新法規。申言之，行政
    機關於前開法規修正公布後，因適用新法規之故，於計算逕
    行註銷之「逾審驗日期一年以上」之要件時，應依新法再予
    受處分人一個月之申請審驗期間，逾此申請審驗期間末日一
    年以後，方能依道路交通管理處罰條例第二十六條逕行註銷
    職業駕駛執照。第查，本件受處分人之職業大貨車駕駛執照
    之審驗日期雖為九十年四月二十二日，然其自九十年五月三
    十日新法修正公布後，因適用新法之結果，已取得一個月之
    審驗期間，原處分機關應自一個月審驗期間末日起算一年，
    逾此一年期間，始得以受處分人「逾期一年以上」為由依道
    路交通管理處罰條例第二十六條逕行註銷執照，而本件審驗
    日期既為九十年四月二十二日，倘外加一個月之審驗期間，
    原處分機關最早得認為受處分人逾期一年以上之日者，厥為
    九十一年五月二十三日，則原處分機關同年五月一日之逕行
    註銷處分，因在逾期一年以內所為，即與法規所定要件未合
    。
六、原處分機關未察法規修正，率爾適用舊法，未予受處分人一
    個月審驗期間，即於九十一年五月一日以受處分人「職業汽
    車駕駛人，未依期限，參加駕駛執照審驗」為由，逕行註銷
    受處分人之執照，難認適法。從而，本件異議為有理由，應
    由本院撤銷該違法處分，原處分機關應依修正法規意旨給予
    受處分人一個月審驗期間，另為適法之處分。
據上論結，依道路交通案件處理辦法第二十條前段，裁定如主文
。
中　　華　　民　　國　　94　　年　　12　　月　　5 　　日
                              臺灣嘉義地方法院交通法庭
                                    法  官  張  道  周
上列正本證明與原本無異。
如不服本裁定，應於裁定送達後5日內向本院提出抗告狀（應附
繕本）。
中　　華　　民　　國　　94　　年　　12　　月　　5 　　日
                                    書記官  黃  意  雯
